【裁判字號】    97,訴,194
【裁判日期】    970613
【裁判案由】    清償債務
【裁判全文】
臺灣板橋地方法院民事判決               97年度訴字第194號
原      告  丙○○
被      告  乙○○
訴訟代理人  趙元昊律師
            許瑞榮律師
上列當事人間請求侵權行為損害賠償事件，本院於民國97年5 月
30日言詞辯論終結，判決如下：
    主  文
被告應給付原告新臺幣伍拾貳萬元，及自如附表所示利息起算日
起至清償日止按週年利率百分之五計算之利息。
訴訟費用由原告負擔百分之六十七，餘由被告負擔。
    事實及理由
壹、程序部分：按訴狀送達後，原告不得將原訴變更或追加他訴
    。但擴張或減縮應受判決事項之聲明者，不在此限，民事訴
    訟法第255 條第1 項第3 款定有明文。本件原告聲請支付命
    令時，原係請求被告給付原告新台幣（下同）158 萬元，及
    自民國93年1 月17日起至清償日止按週年利率百分之6 計算
    之利息，嗣經被告聲明異議，依法視為起訴後，原告則於97
    年4 月14日以民事準備書狀將其中遲延利息之利率降為百分
    之5 ，核其性質，乃係減縮應受判決事項之聲明，依據前揭
    規定，應屬合法。
貳、實體部分：
一、本件原告起訴略以：
    (一)兩造前以互相寄會之方式，參與兩造友人所召集之合會，
      該合會完會後，被告除積欠原告96萬元之會款未還外，另
      有其自81年起即以要創業、娶媳（20萬元）、謝神（7 萬
      元）、繳小孩學費等事由陸續向原告借貸之借款未還，總
      計積欠超過300 萬元。嗣扣除被告女婿代償之5 萬元及其
      他被告主張應扣除之款項後，兩造於93年1 月17日完成會
      算，總計被告尚欠原告159 萬元，其除當場交付原告1 萬
      元外，並在切結書按捺指印，同意就餘款158 萬元部分以
      於每月17日前給付原告1 萬元之方式分期償還，且不得中
      途不支付，若有不支付之事，一切法律自負，惟其後卻未
      依約付款。被告就積欠原告之158 萬元債務既與原告簽立
      切結書約定清償方式，卻不履行該切結書「不得中途不支
      付」之規定，爰依清償債務之法律規定，請求被告一次清
      償上開債務，並聲明：被告應給付原告158 萬元，及自93
      年1 月17日起至清償日止按週年利率百分之5 計算之利息
      。
    (二)被告雖辯稱：該切結書係在原告脅迫恐嚇下所簽立云云，
      然原告並未恐嚇脅迫被告簽立切結書，此事實應由被告自
      負舉證責任，且於兩造會算上開債務時，曾有員警到場處
      理，倘被告係受原告恐嚇脅迫違反其本意而簽立切結書，
      為何沒有立即報警處理或對原告提出刑事告訴？
二、被告則略辯稱：
    (一)本件訴訟標的為借款返還請求權，原告應就「交付158 萬
      元」及「該158 萬元有借貸意思表示相互一致」負舉證責
      任。
    (二)兩造並無借貸意思表示相互一致：原告雖提出切結書及存
      證信函為證，但查原告係於93年1 月17日與其子帶3 名黑
      道人士到被告女兒甲○○位於臺北縣中和市○○路143 巷
      2 弄14號1 樓住處，對被告及甲○○恐嚇稱：被告欠原告
      159 萬，要被告還款，被告雖否認此事且稱經濟貧困，根
      本沒有錢，但原告父子及黑道人士一再恐嚇，要原告書立
      字據每月支付1 萬元，被告因不識字且原告要求書立之字
      據內容與事實不符，是以加以拒絕，原告又要求甲○○簽
      切結書，亦為甲○○所拒絕，最後係原告自行書立切結書
      ，並由原告及黑道人士逼迫原告蓋指印在切結書上。換言
      之，該切結書並非被告之意思表示，亦非被告所書立，被
      告僅係被迫在切結書上捺指印，該切結書不足以證實兩造
      間有借貸契約之存在。其次，被告雖曾於93年3 月1 日寄
      發存證信函予原告，但被告並不識字，該存證信函乃因被
      告之女陳美華於知悉被告遭原告帶黑道人士恐嚇後，了解
      被告並無欠款及無按月支付1 萬元之能力，在權衡性命安
      全及支付能力下，建議被告授權伊使用印章發函給原告商
      議每月給付5,000 元，以求被告安全。該函既載明「該項
      債務尚有糾葛」，足證原告所稱借款云云不實。
    (三)原告雖提出11張匯款單為證，但此等款項並非借貸，實係
      其他原因，被告否認此等匯款有借貸之含意。此外，原告
      就其餘款項亦未舉證證明之，尤其系爭切結書係遭脅迫而
      書立，故原告顯未舉證證明交付159 萬元之事實。
    (四)爰聲明：
      1.原告之訴及假執行之聲請均駁回。
      2.如受不利判決願供擔保請准免為假執行。
三、查原告聲請支付命令時，僅以系爭切結書為證，主張：「債
    務人所欠債權人新台幣159 萬元，於民國93年1 月17日清償
    1 萬元，…」，並未明示其請求權基礎為何。嗣其於97年1
    月21日準備狀雖載稱：「緣被告乙○○因向原告借款新台幣
    （下同）159 萬元，…」等語（本院卷第9 頁），並於本院
    97年3 月18日言詞辯論期日陳稱：「（原告請求權基礎為何
    ？）被告向我借錢沒還，我庭呈匯款單，其他還有一些我找
    不到的部分」等語（本院卷第22、23頁），但仍未表明其請
    求之法律依據，經對照其97年4 月14日民事準備書狀記載：
    「被告就積欠原告之債務158 萬元既與原告簽立上開切結書
    約定清償方式，因被告拒不履行該切結書其中內容『不得中
    途不支付』之規定清償債務，原告爰依清償債務之法律規定
    請求被告一次清償上開債務」等語（本院卷第32頁），及原
    告於本院97年3 月18日言詞辯論期日陳稱以切結書為準等語
    （本院卷第22頁），可知原告乃依切結書之約定而為本件請
    求甚明。從而，本件訴訟標的實為兩造所簽系爭切結書之契
    約關係，而非原告所主張之借貸、合會等原始之法律關係，
    故被告主張：本件訴訟標的為借款返還請求權云云，容有誤
    會。
四、本件原告主張：被告曾於93年1 月17日交付1 萬元予伊，並
    當場於系爭切結書上按捺指印，惟其後並未支付任何款項予
    伊等情，為被告所不爭執，核與證人甲○○證述相符，並有
    系爭切結書在卷可參，堪信真實。被告辯稱：伊係受原告及
    其子與另3 名黑道人士恐嚇脅迫才簽立該切結書云云，既為
    原告所否認，故本件首要爭點，即為「被告是否受脅迫而簽
    立系爭切結書」之事實，爰分述本院認定之理由如下：
    (一)按當事人主張有利於己之事實者，就其事實有舉證之責任
      。但法律別有規定，或依其情形顯失公平者，不在此限，
      民事訴訟法第277 條定有明文。本件原告係依系爭切結書
      之約定而為請求，被告既辯稱伊係受原告脅迫而簽立該切
      結書云云，自應由被告就其主張此項利己事實負舉證責任
      。
    (二)被告雖聲請以其女甲○○為證人證明上情，然由證人甲○
      ○之證詞，可知原告固於93年1 月17日曾與其子及另3 名
      男子前往甲○○住處，該3 名男子中之1 人亦曾說過1 次
      「如果不簽名，不讓妳們出去」，其口氣很兇，中間並曾
      作勢要打被告（本院卷第70至71頁），但由其證稱：「他
      們早上九點多到我家，後來警察來了又走了，到了快中午
      接近十二點時，我媽進房間叫我拿一萬元借她，說要打發
      原告他們走，我出門領一萬元回來，才開始在我家客廳寫
      切結書」「警察走了之後，我媽趕我進房間，說這是她的
      事情」「我媽不認識字，她不會寫字，她也沒有簽名，只
      有蓋指印，指印雖然是我媽蓋的，但當時圍了一堆人，並
      在外面叫囂，如果不簽名，不讓我們出去，我媽才按指印
      」「（妳媽蓋指印時，客廳共有幾人？）原告、我及我媽
      」「（客廳外的人站在何處？）我家門口，中間還有一個
      庭院的距離」「（妳媽有拒絕蓋指印嗎？）有」「（她是
      跟何人表示拒絕？）原告」「（何時說的？）原告說要寫
      切結書時，我媽就有拒絕，後來就沒有」「（所以妳媽後
      來就沒有堅持拒絕簽切結書？）她希望原告他們趕快走」
      「警察一共來二批，第一次只來五分鐘，第二次是我要出
      門領錢時，在我家門口有看到警察，但不知道他在講什麼
      ，當天我媽與原告有在討價還價，至於內容我不清楚」等
      語（本院卷第70至71、73至75頁），對照被告辯稱：「對
      被告及甲○○恐嚇稱：被告欠原告159 萬，要被告還款，
      被告雖否認此事且稱經濟貧困，根本沒有錢，但原告父子
      及黑道人士一再恐嚇，要原告書立字據每月支付1 萬元，
      被告因不識字且原告要求書立之字據內容與事實不符，是
      以加以拒絕」等語，可知被告當時仍有與原告討價還價並
      拒簽切結書之行為，且被告在甲○○住處客廳簽立切結書
      時僅有兩造及甲○○在場，縱使原告之子及另3 名男子圍
      於門外，其中1 人還大聲喊稱「如果不簽名，不讓妳們出
      去」等情屬實，但參酌證人甲○○證稱「她希望原告他們
      趕快走」等語，可知被告非因原告之子及另3 名男子圍於
      門外及其中1 人喊稱「如果不簽名，不讓妳們出去」等客
      觀情狀而被迫同意在切結書上按捺指印，況查客廳與門口
      中間仍有一個庭院的距離，自被告抵達時起至離去時止復
      有2 批員警到場瞭解事實發生經過，倘該等男子有任何恐
      嚇或脅迫之不法行為，被告當可立即向員警陳明尋求保護
      ，然其卻未為此等行為，反而要求甲○○於第1 批員警離
      去後入房迴避，由其單獨與原告談判，益證其自由意志未
      因原告之子及另3 名男子圍於門外及其中1 人喊稱「如果
      不簽名，不讓妳們出去」等行為而受妨害。此外，證人甲
      ○○並未證稱原告本人曾對被告語出恐嚇或為其他脅迫行
      為，參以原告乃被告姊姊的配偶，彼此相識多年，要無僅
      因被告登門討債致其喪失自由意志之理。從而，單由證人
      甲○○之證言，尚難認定原告在簽立切結書之過程中曾受
      任何恐嚇或其他脅迫行為，被告辯稱：伊係受原告及其子
      與另3 名黑道人士恐嚇脅迫才簽立該切結書云云，尚無可
      採。
    (三)被告雖另辯稱：被告不識字，且原告要求書立之字據內容
      與事實不符云云，但原告所提11張金額合計798,000 元匯
      款單，既為被告所不否認，並稱此等款項並非借貸，實係
      其他原因等語，參酌證人甲○○證稱：「（事後妳媽有無
      跟妳說明與原告間的債務原由？）她說她有跟會，我阿姨
      或原告有倒我們的會，我不太清楚她們債務的關係」等語
      （本院卷第71至72頁），可知被告與原告或其妻之間確有
      金錢債務糾葛，被告既於原告登門討債後曾與原告討價還
      價，衡情應能在此過程中瞭解原告切結書所要求之內容，
      否則被告如何能得知切結書所載內容與事實不符而拒簽？
      況且，證人甲○○亦證稱其當日曾拿切結書起來看（本院
      卷第73頁），如被告當時確實不知切結書之內容，理應詢
      問甲○○後再做決定，然其卻未詢問甲○○即逕捺指印，
      應認其已接受該切結書之內容，自難僅因其不識字，即全
      然否定該切結書之效力。
    (四)原告既已在系爭切結書上捺印，表示其已就該切結書之內
      容與原告達成意思表示之合致，而成立一個具有和解性質
      之新契約。故原告據此請求被告履行契約，核屬有據。
五、然而，依該切結書之約定，可知兩造係約定應自93年2 月份
    起起，於每月17日之前給付原告1 萬元，直至還清158 萬元
    為止，亦即原告同意被告分期償還，就未到期之債務部分，
    原告本不得提前請求償還。至該切結書雖另約定「不得中途
    不支付，若有不支付之事，一切法律自負」等語，但所謂「
    一切法律自負」之定義模糊，經本院詢問原告何謂「一切法
    律自負」，其亦僅稱「被告自己負責任」，而無任何剝奪被
    告分期清償之期限利益效果，自難僅因被告有不依約履行之
    事實，即認原告得請求被告一次償還158 萬元。從而，應以
    本件言詞辯論終結時為準，計算原告所得請求被告給付之金
    額。本件係於97年5 月30日辯論終結，故被告已到期之債務
    共有52萬元（即自93年2 月17日起至97年5 月17日止共52個
    月×每月1 萬元＝52萬元），原告於此範圍所為請求為有理
    由，逾此部分之請求即屬無據。
六、按給付無確定期限者，債務人於債權人得請求給付時，經其
    催告而未為給付，自受催告時起，負遲延責任。其經債權人
    起訴而送達訴狀，或依督促程序送達支付命令，或為其他相
    類之行為者，與催告有同一之效力。遲延之債務，以支付金
    錢為標的者，債權人得請求依法定利率計算之遲延利息；又
    應付利息之債務，其利率未經約定，亦無法律可據者，週年
    利率為5 ％，民法第229 條第2 項、第233 條第1 項前段、
    第203 條分別定有明文。本件原告請求被告給付前揭款項，
    係以支付金錢為標的，且兩造間並未約定利率，原告雖請求
    被告給付自「93年1 月17日」起至清償日止按週年利率百分
    之5 計算之利息，但依據前揭規定，此利息既屬法定遲延利
    息，本屬無確定期限之債權，必待債務人受債權人之催告，
    始負遲延責任，故原告所得請求被告給付之利息，應自附表
    所示利息起算日起算，逾此部分請求之遲延利息，核屬無據
    。
七、綜上所述，原告依據切結書之約定，請求被告給付52萬元，
    及自如附表所示利息起算日起至清償日止按週年利率百分之
    5 計算之利息，為有理由，爰予准許。逾此部分所為請求即
    屬無據，應予駁回。
八、本件被告雖陳明願供擔保聲請免假執行，但原告既於本院97
    年4 月22日言詞辯論期日當庭撤回其假執行之聲請（本院卷
    第56頁），被告在場亦未表示異議，則原告前揭撤回行為應
    已生效。原告假執行之聲請既已撤回，本件亦無其他應依職
    權宣告假執行之情形，被告當無遭受假執行之可能，故其聲
    請免予假執行，即無必要，附此說明。
九、本件事證已臻明確，兩造其餘攻擊防禦方法及主張，經審酌
    均與本件勝敗結果無關，爰不再逐一論究，併此敘明。
據上論結，本件原告之訴一部為有理由，一部為無理由，依民事
訴訟法第79條，判決如主文。
中    華    民    國    97    年    6     月    13    日
                  民事第二庭  法  官  楊明佳
┌──┬──────────────┬──────┬────────────┐
│編號│      本  金  金  額        │ 利息起算日 │       說      明       │
├──┼──────────────┼──────┼────────────┤
│ 一 │自93年2 月17日起至96年11月17│96年11月30日│原告於96年10月31日聲請支│
│    │日止共46萬元                │            │付命令，本院96年度促字第│
│    │                            │            │75954 號支付命令於96年11│
│    │                            │            │月29日合法送達予被告，翌│
│    │                            │            │日為遲延利息起算日。    │
├──┼──────────────┼──────┼────────────┤
│ 二 │96年12月17日屆清償期之1 萬元│96年12月18日│各期應付款於每月17日陸續│
├──┼──────────────┼──────┤到期，因原告已事前催告履│
│ 三 │97年1 月17日屆清償期之1 萬元│97年1 月18日│行，並於本件審理過程中持│
├──┼──────────────┼──────┤續要求被告履行給付義務，│
│ 四 │97年2 月17日屆清償期之1 萬元│97年2 月18日│因認被告應自各清償期屆至│
├──┼──────────────┼──────┤翌日起負遲延責任。      │
│ 五 │97年3 月17日屆清償期之1 萬元│97年3 月18日│                        │
├──┼──────────────┼──────┤                        │
│ 六 │97年4 月17日屆清償期之1 萬元│97年4 月18日│                        │
├──┼──────────────┼──────┤                        │
│ 七 │97年5 月17日屆清償期之1 萬元│97年5 月18日│                        │
└──┴──────────────┴──────┴────────────┘
以上正本係照原本作成
如對本判決上訴，須於判決送達後20日內向本院提出上訴狀
中    華    民    國    97    年    6     月    13    日
                              書記官  楊璧華


司法院資訊處製作；財團法人民間司法改革基金會備份。
